【裁判字號】    98,訴,1518
【裁判日期】    990212
【裁判案由】    返還土地等
【裁判全文】
臺灣桃園地方法院民事判決              98年度訴字第1518號
原      告  台灣省石門農田水利會
法定代理人  丙○○
訴訟代理人  彭成青律師
被      告  丁○○
            甲○○
上列當事人間返還土地等事件，本院於民國99年2 月2 日言詞辯
論終結，判決如下：
    主      文
被告丁○○應將坐落桃園縣楊梅鎮○○段七三二地號土地上如附
圖所示編號B 部分（面積二八點七四平方公尺）之地上物拆除、
移除，並將土地返還予原告。
被告丁○○應給付原告新臺幣壹萬肆仟零捌拾柒元，及自民國九
十八年九月一日起至返還前開土地之日止，按月給付原告新臺幣
貳佰參拾玖元。
被告甲○○應將坐落桃園縣楊梅鎮○○段七九三、八○七地號土
地上如附圖所示編號Ｃ部分（面積一點九五平方公尺）、編號Ｄ
部分（面積三九點八二平方公尺）之地上物拆除、移除，並將土
地返還予原告。
被告甲○○應給付原告新臺幣肆仟陸佰柒拾捌元，及自民國九十
八年九月一日起至返還前開土地之日止，按月給付原告新臺幣柒
拾捌元。
原告其餘之訴駁回。
訴訟費用由被告丁○○負擔百分之三八，被告甲○○負擔百分之
二五，餘由原告負擔。
    事實及理由
一、按訴狀送達後，原告不得將原訴變更或追加他訴。但擴張或
    減縮應受判決事項之聲明者，不在此限，民事訴訟法第255
    條第1 項第3 款定有明文。本件原告起訴時，原請求：(一)被
    告乙○○應將坐落桃園縣楊梅鎮○○段1 地號土地上如附圖
    所示面積416 平方公尺之地上物拆除，並將土地返還原告；
    (二)被告乙○○應給付原告新台幣（下同）158,288 元，及自
    民國98年9 月1 日起至返還前開占用系爭土地之日止，按月
    給付原告2,638 元；(三)被告丁○○應將坐落桃園縣楊梅鎮○○段732 地號土地（下稱系爭732 地號土地）上如附圖所示
    面積30平方公尺之地上物拆除，並將土地返還原告；(四)被告
    丁○○應給付原告29,940元，及自98年9 月1 日起至返還前
    開占用土地之日止，按月給付原告499 元；(五)被告甲○○應
    將坐落桃園縣楊梅鎮○○段793 、807 地號土地（下分別簡
    稱系爭793 地號土地及系爭807 地號土地）上如附圖所示面
    積30平方公尺之地上物拆除，並將土地返還原告；(六)被告甲○○應給付原告6,720 元，及自98年9 月1 日起至返還前開
    占用土地之日止，按月給付原告112 元。原告嗣於98年11月
    3 日具狀撤回對乙○○之起訴，復於99年1 月8 日具狀當庭
    擴張及減縮請求如現聲明所示；揆諸前揭規定，應予准許，
    合先敘明。
二、原告主張：
  (一)按桃園縣楊梅鎮○○段732 地號土地及桃園縣楊梅鎮○○段
    793 、807 地號土地均為原告所有，詎被告無權占有系爭土
    地分別如聲明第1 、3 項所示，原告自得依民法第767 條所
    有物返還請求權之法律關係，訴請被告返還上開土地。又無
    權占有他人土地可獲得相當於租金之利益，被告無權占用系
    爭土地，致原告對之無法使用收益，被告顯屬無法律上之原
    因而受利益致原告受有損害，原告自得依民法第179 條之規
    定，請求被告返還起訴前5 年起至返還土地之日止相當於租
    金之不當得利，並參酌土地法第97條第1 項、第105 條規定
    ，以系爭土地申報地價總值之10% 計算不當得利損害金分別
    如聲明第2 、4 項所示。
  (二)並聲明：
    1.如主文第1 項所示。
    2.被告丁○○應給付原告28,174元，及自98年9 月1 日起至
      返還前開土地之日止，按月給付原告478 元。
    3.如主文第3 項所示。
    4.被告甲○○應給付原告9,356 元，及自98年9 月1 日起至
      返還前開土地之日止，按月給付原告156 元。
三、被告部分：
  (一)被告丁○○部分：系爭地上物係前屋主所搭建，其購買後即
    出租予他人，伊並未使用，何以需付不當得利金額？另伊願
    意讓原告拆除占用地上物。並聲明：駁回原告之訴。
  (二)被告甲○○部分：系爭地上物於伊於83年購置時就已存在，
    此前從未收到催討通知，原告所言「屢經催討，被告等均置
    之不理」一事並非事實，惟其願就占用部分向原告承租，但
    相關權利金或租金應合理定之。並聲明：原告之訴及假執行
    之聲請均駁回；如受不利之判決，願供擔保請准宣告假執行
    。
四、本院之判斷：
  (一)原告主張系爭732 地號土地、系爭793 地號土地及系爭807
    地號土地均為其所有，惟分別遭被告丁○○無權占用系爭
    732 地號土地上如附圖所示編號B 部分面積，被告甲○○無
    權占用系爭807 地號土地上如附圖所示編號C 部分面積，及
    無權占用系爭793 地號土地上如附圖所示編號D 部分面積，
    分別作為鐵皮屋、院子使用迄今等事實，業據原告提出上開
    土地之土地登記謄本為證，並經本院會同桃園楊梅地政事務
    所人員至現場履勘測量，製有勘驗筆錄及土地複丈成果圖，
    及現場照片等件在卷可憑，被告對上開占用事實均不爭執，
    從而，上開事實，應堪信為真。
  (二)按所有人對於無權占有或侵奪其所有物者，得請求返還之。
    對於妨害其所有權者，得請求除去之，有妨害其所有權之虞
    者，得請求防止之，民法第767 條定有明文。查系爭732 地
    號土地、系爭793 地號土地及系爭807 地號土地均為原告所
    有，被告所有之地上物占用上開土地如附圖所示範圍之土地
    ，已如前述，被告並未主張有何合法占用之權源，亦未提出
    事證證明之。縱原告先前未阻止被告搭建地上物或即時表示
    異議，並不妨害原告以訴訟行使其所有權人物上請求權之權
    利。從而，原告本於物上請求權，請求被告將其等各自占用
    部分之地上物拆除，並將土地返還原告，自屬於法有據，應
    予准許。
  (三)按修正前之民法第796 條規定：「土地所有人建築房屋逾越
    疆界者，鄰地所有人如知其越界而不即提出異議，不得請求
    移去或變更其建築物。但得請求土地所有人，以相當之價額
    ，購買越界部分之土地，如有損害，並得請求賠償。」，此
    規定嗣於98年01月23日經修正公布為：「土地所有人建築房
    屋非因故意或重大過失逾越地界者，鄰地所有人如知其越界
    而不即提出異議，不得請求移去或變更其房屋。但土地所有
    人對於鄰地因此所受之損害，應支付償金（第1 項）。前項
    情形，鄰地所有人得請求土地所有人，以相當之價額購買越
    界部分之土地及因此形成之畸零地，其價額由當事人協定定
    之；不能協定者，得請求法院以判決定之（第2 項）。」，
    又該次民法修正並增定第796 條之1 規定：「土地所有人建
    築房屋逾越地界，鄰地所有人請求移去或變更時，法院得斟
    酌公共利益及當事人利益，免為全部或一部之移去或變更。
    但土地所有人故意逾越地界者，不適用之（第1 項）。前條
    第1 項但書及第2 項規定，於前項情形準用之（第2 項）。
    」（按修正及增定之796 、796-1 條文，均業於98年07月23
    日施行，且依民法物權編施行法第8 條之3 規定，於民法物
    權編修正施行前土地所有人建築房屋逾越地界，鄰地所有人
    請求移去或變更其房屋時，亦適用之）。據上，土地所有人
    建築房屋逾越疆界者，依民法第796 條規定，鄰地所有人如
    知其越界而不即提出異議，固不得請求移去或變更其建築物
    ，惟主張鄰地所有人知其越界而不即提出異議者，應就此項
    事實負舉證責任（參照最高法院82年度台上字第1799號判決
    要旨）；而所謂知其越界，須鄰地所有人事實上知悉越界建
    築，方足當之，倘鄰地為法人所有者，則須其代表人或管理
    人知其情事，始能認為已知（參照最高法院83年度台上字第
    605 號判決要旨）。且依修正後之第796 條第1 項，土地所
    有人建築房屋並應限於「非因故意或重大過失」而逾越地界
    者，始有該規定之適用。本件被告並未舉證證明原告之代表
    人或管理人知其等越界建築而未異議之情事，從而，本件即
    無援引民法第796 條規定，由被告主張原告不得請求被告移
    去或變更建築物之餘地。再者，增訂之民法第796 條之1 係
    規定：「土地所有人建築房屋逾越地界，鄰地所有人請求移
    去或變更時，法院得斟酌公共利益及當事人利益，免為全部
    或一部之移去或變更。但土地所有人故意逾越地界者，不適
    用之（第1 項）。前條第1 項但書及第2 項規定，於前項情
    形準用之（第2 項）。」惟查，系爭三筆土地之地目均為「
    水」，有土地登記謄本在卷可憑，可知系爭土地屬於水利用
    地。而被告占用系爭土地所興建之鐵皮屋及院子，拆除該等
    部分並無害及房屋之結構安全，且衡酌水利用地之設置目的
    在於灌溉、排水、蓄水、給水等功能，而水為天然資源，其
    利用、控制及管理等事項，均攸關全民之重大利益，此由近
    來每遇水災即引發一連串之公共安全、衛生、經濟等恐慌效
    應可明，是以綜合考量公共利益及對原告、被告之損害尚非
    嚴重，本院認在系爭土地未經相關單位評估明確認定日後已
    無供作水利用地之必要前，自不宜准其免予拆除房屋。
  (四)原告請求不當得利部分：
  1.按無法律上之原因而受有利益，致他人受有損害者，應返還
    其利益，民法第179 條定有明文。又依不當得利之法則請求
    返還不當得利，以無法律上之原因而受有利益，致他人受有
    損害為要件，故其得請求返還之範圍應以對方所受之利益為
    度，非以請求人所受損害若干為準，無權占有他人土地，可
    能獲得相當於租金之利益為社會通常之觀念，最高法院61年
    度台上字第1695號著有判例可參。本件被告均無權占用原告
    所有之系爭土地，已如前述，顯為無法律上之原因各受有占
    用之利益，致原告受有無法利用系爭土地之損害，自已構成
    不當得利，從而，原告自得依照民法第179 條之規定，請求
    被告返還利益。
  2.次按建築房屋之基地租金，依土地法第105 條準用同法第97
    條規定，以不超過該土地申報價額年息百分之10為限，而該
    條所謂土地價額，依土地法施行法第25條規定係指法定地價
    而言，又法定地價依土地法第148 條規定，係指土地所有權
    人依土地法所申報之地價，在平均地權條例施行區域，當係
    指土地所有權人於地政機關舉辦規定地價或重新規定地價之
    時，於公告申報地價期間內自行申報之地價而言，未於該期
    間內申報者，則應以公告地價為其申報之地價。又基地租金
    之數額，除以基地申報地價為基礎外，尚須斟酌基地之位置
    、工商業繁榮之程度、承租人利用基地之經濟價值及所受利
    益等項，以為決定，並非必達申報總地價年息百分之10最高
    額，此亦有最高法院68年臺上字第3071號判例可資參照。本
    件原告主張以相當於土地法上開規定計算之基地租金為被告
    受有之利益，即以申報地價年息百分之10之最高額計算。然
    查，系爭三筆土地，地目均為水，參酌系爭土地附近商業並
    非發達，繁榮程度實遠遜於鄰近都會如中壢市區，有原告提
    供現場照片在卷可稽，本院因認被告因使用上開土地所受相
    當於租金之利益應以各該占用土地之申報地價年息百分之5
    計算為適當，並依卷附地價第二類謄本所示之申報地價，計
    算原告得分別向各被告請求相當於租金之不當得利數額如附
    表所示（元以下均四捨五入）。
五、從而，原告依民法第767 條、第179 條之法律關係，請求如
    主文第1 至4 項所示，於法有據，應予准許。至原告逾此範
    圍之不當得利請求，則無理由，應予駁回。
六、本件事證已臻明確，兩造其餘攻擊防禦方法及舉證，核於判
    決之基礎及結果無影響，毋庸一一論列，附此敘明。
七、結論：原告之訴為一部有理由，一部無理由，依民事訴訟法
    第385 條第1 項、第79條、第85條第1 項但書，判決如主文
    。
中    華    民    國    99    年    2     月    12    日
                  民事第二庭    法  官  楊晴翔
以上正本係按原本作成。
如對本判決上訴，須於判決送達後20日內向本院提出上訴狀。
中    華    民    國    99    年    2     月    12    日
                                書記官  黃盈菁
┌─────────────────────────────────────────────────────┐
│附表：                                                                                                    │
├─┬────┬──────┬──────────────────────┬───────┬────────┤
│編│被告姓名│占用系爭土地│不當得利之計算                              │訴訟費用應負擔│備註            │
│號│        │面積（㎡）  │                                            │之比例        │                │
├─┼────┼──────┼──────────────────────┼───────┼────────┤
│1 │丁○○  │28.74       │(1)93年9 月1日至95年8月31日之不當得利為      │38%           │(1)93年9 月1日至 │
│  │        │            │  6,429 元 (28.74 ×1, 920×5%×2.33=6,429 )│              │  95年12月31日為│
│  │        │            │  。                                        │              │  2.33年。      │
│  │        │            │(2)96年1 月1 日至98年8 月31日之不當得利為    │              │(2)96年1 月1 日至│
│  │        │            │  7,658 元（28.74 ×1,996 ×5%×2.67=7,658）│              │  98年8 月31日為│
│  │        │            │  。                                        │              │  2.67年。      │
│  │        │            │(3)93年9 月1 日起至98年8 月31日之不當得利合計│              │                │
│  │        │            │  為14,087元。                              │              │                │
│  │        │            │(4)98年9 月1 日起至返還土地之日止，按月給付之│              │                │
│  │        │            │  不當得利為239元（28.74 ×1,996 ×5%÷12＝ │              │                │
│  │        │            │  239 ）。                                  │              │                │
├─┼────┼──────┼──────────────────────┼───────┤                │
│2 │甲○○  │1.95＋39.82 │(1)93年9 月1日至98年8月31日之不當得利為      │25%           │                │
│  │        │＝41.77     │  4,678 元 (41.77 ×448 ×5%×5=4,678) 。   │              │                │
│  │        │            │(2)98年9 月1 日起至返還土地之日止，按月給付之│              │                │
│  │        │            │  不當得利為78元（41.7×448 ×5%÷12＝78）。│              │                │
└─┴────┴──────┴──────────────────────┴───────┴────────┘

司法院資訊處製作；財團法人民間司法改革基金會備份。
